【裁判字號】    99,事聲,296
【裁判日期】    990914
【裁判案由】    消債聲明異議
【裁判全文】
臺灣高雄地方法院民事裁定             99年度事聲字第296號
異  議  人  丙○（臺灣）商業銀行股份有限公司
法定代理人  乙○○
異  議  人  萬泰商業銀行股份有限公司
法定代理人  丁○○
相  對  人  甲○○○
上列相對人消費者債務清理事件，異議人不服本院民國99年7 月
15日98年度司執消債更字第971 號司法事務官所為更生方案認可
之裁定處分而聲明異議，本院裁定如下：
    主  文
異議駁回。
    理  由
一、本件異議理由：
  (一)異議人丙○（臺灣）商業銀行股份有限公司（下稱丙○銀行
    ）略以：相對人之配偶於民國97年初死亡，相對人是否有領
    取保險理賠金？若有，資金流向為何？相對人現居住地之房
    地所有權人是否為其子女繼承而來？若是，相對人依法亦有
    繼承之權利，應詳查其子女名下財產之異動明細，以維債權
    人之權益；又相對人明知其清償能力有限而仍為與其經濟狀
    況顯不相當之消費行為，現透過更生程序僅清償債權總額25
    ％之債務，即可免除多數債務，實有違公平，爰依法聲明異
    議等語。
  (二)異議人萬泰商業銀行股份有限公司（下稱萬泰銀行）略以：
    相對人未主張扶養子女，則其子女是否已成年並有工作能力
    ？若是，其子女雖無扶養相對人之義務，仍應酌予補貼支出
    ，減輕相對人之負擔；相對人本身收入不豐，卻不思另闢財
    源，提出清償成數偏低之更生方案，無異於任相對人將其過
    往恣意刷卡消費及提領現金花用累積之債務無端轉嫁予各債
    權人承擔，自非合理，爰依法聲明異議等語。
二、按為使負債務之消費者得依本條例所定程序清理其債務，以
    調整其與債權人及其他利害關係人之權利義務關係，保障債
    權人之公平受償，謀求消費者經濟生活之更生，進而健全社
    會經濟之發展，特制定本條例；又債務人有薪資、執行業務
    所得或其他固定收入之情形下，法院認更生方案之件公允者
    ，得不經債權人會議可決，逕依債務人之聲請或依職權以裁
    定認可更生方案，消費者債務清理條例第1 條、第64 條第1
    項分別定有明文。故消費者債務清理條例之制定既係為使負
    債務之消費者得依本條例所定程序清理其債務，保障債權人
    之公平受償，以謀求消費者經濟生活之更生，則在債務人有
    薪資、執行業務所得或其他固定收入之情形下，依上開條例
    之規定，除有同條例第63條第1 項、第64條第2 項之情形外
    ，法院自得斟酌債務人之資力狀況、債務人所提更生方案之
    還款成數及是否有浪費之情事、債務人實際生活上有無特殊
    困難等情狀而為更生方案之條件是否為公允之審認，法院如
    認更生方案之條件公允者，即得不經債權人會議可決，逕依
    債務人之聲請或依職權以裁定認可更生方案，合先敘明。
三、經查：
  (一)相對人前經本院於98年11月5 日以98年度消債更字第1172號
    裁定准予進行更生程序，而相對人現有固定之薪資收入，每
    月薪資約新台幣（下同）20,000元之事實，業據其於更生程
    序進行中提出收入切結書及財產歸屬資料清單為證（見司執
    消債更卷第211 頁），異議人對相對人現有上開固定收入亦
    未爭執，而本院司法事務官乃綜合斟酌相對人所提出之更生
    方案，認其提出每月清償12,000元，而以每月薪資20,000元
    扣除上開款項後，係以每月所餘之8,000 元作為其個人必要
    生活費用，此費用較諸行政院公布99年度高雄市每人每月最
    低基本生活費用11,309元為低，且未逾一般人之生活程度，
    應認相對人已樽節支出，並降低其生活基本需求，將其所餘
    可支配款項全數還款予各債權人，且所提更生方案之清償總
    金額達1,152,000 元，占已申報之無擔保及無優先權債權總
    額4,560,786 元之25.26 ％，認其條件核屬公允、適當、可
    行，尚無不合；又本院審酌後亦認在未有消費者債務清理條
    例第63條及第64條第2 項所規定不得為逕予認可之事由之情
    形下，衡諸上情，堪認相對人提之更生方案條件，確屬公平
    允當。
  (二)又相對人係聲請更生程序，並非聲請清算程序，而更生方案
    擬定之償債基礎，係在於以相對人將來可得預期之經常性收
    入，於更生期間盡其清償能力，以收入所得中之相當數額清
    償債務，使各該債權人得於可能範圍內受最大之清償，而非
    在清算相對人之總體財產，是法院於更生程序中，僅得就相
    對人所提出之更生方案還款條件公允與否為判斷，不得逕命
    相對人處分其財產先行清償部分債務。而本件相對人雖自承
    有領取已往生之配偶林吉田之保險給付，惟其亦陳明已將之
    償還林吉田個人債務及子女就學貸款，目前並無剩餘金額，
    有民事陳報狀及本院公務電話紀錄附卷可稽（見更生卷第10
    9 頁、本院卷第9 頁）；本院審酌相對人雖有於97年間領取
    其配偶林吉田之保險理賠金，惟其既陳明已因償還前開債務
    而無餘額，異議人復無法舉證證明相對人尚有資產足供作為
    清償債務，而相對人前所取得之保險給付亦非屬更生期間相
    對人將來可得預期之經常性收入，相對人用以履行更生方案
    之經常性收入亦不因此而增加，而審諸相對人已將固定收入
    合理分配予各債權人按比例清償既有債務，已盡其最大償還
    能力還款，即難謂其提出之更生方案非屬公允，異議人丙○
    銀行徒以原裁定未考慮相對人是否領取配偶之保險理賠金，
    主張更生方案非屬公允云云，尚難認有理由。另相對人現住
    所地之房地所有權人並非其所有，亦非其子女所有，有卷附
    其及子女之財產歸屬資料清單可稽（見消債更卷第49頁、第
    127 頁、134 頁），異議人丙○銀行質疑該房地係相對人子
    女繼承，並認相對人依法亦應有繼承之權利，顯屬無憑，而
    異議人以此質疑原裁定未予審酌顯未維護債權人之權益云云
    ，自無理由。
  (三)再承上所述，本件相對人係有固定收入而非無謀生能力之人
    ，依法自無由其子女扶養之必要；又消費者債務清理條例乃
    係就個人債務關係作調整，親屬或配偶之財產資力僅得作為
    相對人收入支出狀況之參考，其子女或可基於相互扶持及情
    感因素等由而予以協助，然其子女如有個人、家庭之支出及
    理財計劃，自無可能要求其子女補貼相對人之生活費而使相
    對人之收入儘先用以還款，故異議人萬泰銀行以相對人之子
    女如已成年而有工作能力，應補貼相對人支出，以減輕相對
    人負擔云云，尚屬無據。
  (四)又消費者債務清理條例之立法目的，係為使不幸陷入經濟困
    境之人得以清理債務、重建生活，而對於選擇更生程序清理
    債務之相對人，消費者債務清理條例並未明文將有不當理財
    情形之相對人排除不予適用。且消費者債務清理條例第63條
    第1 項、第64條第2 項之規定，已為確保債權人權益，對於
    法院認可更生方案設有限制，然其中並無相對人如有奢侈、
    浪費或不當理財之限制條件，而相對人過往之消費情況，僅
    日後可否免責之判斷依據，法院不得以相對人有不當理財之
    原因，即於前階段預先審查並據以否決其更生方案，蓋此非
    審酌更生方案是否公平、允當之依據，故異議人丙○銀行、
    萬泰銀行以相對人過往使用信用卡消費習慣並非允當，認其
    藉此更生程序而免除多數債務非屬公平，即認原裁定之認可
    非屬允洽，尚屬無據。
四、綜上所述，本院司法事務官斟酌相對人所提上開更生方案，
    認其條件核屬公允、適當、可行。此外，又查無同條例第63
    條或第64條第2 項所定不應認可之消極事由存在，乃逕依同
    條例第64條第1 項裁定予以認可相對人所提更生方案，經核
    並無不合。而異議人之異議理由尚非有據，自應予以駁回。
五、依消費者債務清理條例第15條、民事訴訟法第240 條之4 第
    3項後段，裁定如主文。
中    華    民    國    99    年    9     月    14    日
                  民事第四庭法  官  楊淑珍
正本係照原本作成。
如不服本裁定應於送達後10日內向本院提出抗告狀，並繳納裁判
費新台幣1,000元。
中    華    民    國    99    年    9     月    14    日
                              書記官  吳良美

司法院資訊處製作；財團法人民間司法改革基金會備份。
